ACORDAO-COMPLETO-2355574

ACÓRDÃO 1362/2019 ATA 21/2019 - PLENÁRIO

VISTOS, relatados e discutidos estes autos de recurso de reconsideração interposto contra o Acórdão 488/2018-TCU-Plenário,
ACORDAM os Ministros do Tribunal de Contas da União, reunidos em sessão do Plenário, ante as razões expostas pelo Relator, em:
9.1. nos termos dos arts. 32, inciso I, e 33 da Lei 8.443/1992, conhecer do presente recurso de reconsideração para, no mérito, negar-lhe provimento; e
9.2. dar ciência deste acórdão aos recorrentes e à Procuradoria da República no Estado de Goiás.

Recurso de reconsideração interposto contra acórdão que julgou as contas das recorrentes irregulares e condenou-as ao pagamento de débito e de multa, bem como inabilitou uma das recorrentes para o exercício de cargo em comissão ou função de confiança no âmbito da Administração Pública em razão de irregularidades na prestação de contas de recursos repassados mediante convênio cujo objeto foi apoiar a realização do evento "Festa do Peão de Heitoraí - GO".

Ministério do Turismo.

3. Recorrentes: Claudia Gomes de Melo (XXX.061.091-XX) e Premium Avança Brasil (07.435.422/0001-39).

13.1. Ministros presentes: Walton Alencar Rodrigues (na Presidência), Benjamin Zymler (Relator), Raimundo Carreiro, Bruno Dantas e Vital do Rêgo.
13.2. Ministro-Substituto convocado: Marcos Bemquerer Costa.
13.3. Ministro-Substituto presente: Weder de Oliveira.

UNIAO X MARIO GARCEZ MOURAO E OUTROS

PREMIUM AVIANÇA BRASIL E CLAUDIA GOMES DE MELO

BENJAMIN ZYMLER

Ministro Walton Alencar Rodrigues.

Trata-se de recurso de reconsideração interposto pela empresa Premium Avança Brasil e sua presidente, sra. Cláudia Gomes de Melo, contra o Acórdão 488/2018-TCU-Plenário, proferido em tomada de contas especial (peça 71) .
2.	A tomada de contaS especial foi instaurada em razão da não aprovação das contas do Convênio 704.115/2009, celebrado entre o Ministério do Turismo e a Premium Avança Brasil (peça 1, p. 49) .
3.	O convênio, no valor de R$ 106.000,00, sendo R$ 6.000,00 a título de contrapartida, teve por objeto apoiar o evento "Festa do Peão de Heitoraí - GO", com vigência de 16/7/2009 a 19/9/2009.
4.	Mediante o acórdão impugnado, os recorrentes tiveram suas contas julgadas irregulares, foram condenados em débito pela quantia de R$ 100.000,00, sofreram a pena de multa prevista no art. 57 da Lei 8.443/1992, no valor de R$ 55.000,00. Ademais, a sra. Cláudia Gomes de Melo sofreu a pena de inabilitação para o exercício de cargo em comissão ou função de confiança no âmbito da administração pública, pelo prazo de seis anos, com fundamento no art. 60 da Lei 8.443/1992. (peça 51) .
5.	Os fatos que fundamentaram esse acórdão foram assim descritos no seu voto condutor (peça 52) :
a) a documentação apresentada como prestação de contas não revela a realização efetiva do evento pactuado e não demonstra o nexo entre os recursos federais transferidos e as despesas apresentadas na execução do objeto; e
b) fraude no processo de cotações de preços e escolha de empresa - Elo Brasil Produções Ltda. - de fachada para executar o objeto do convênio.
6.	Depois de propor o conhecimento do recurso, a unidade técnica assim se manifestou quanto ao mérito: 
"Delimitação
1.1. Constitui objeto do presente recurso verificar se é possível mediante análise dos argumentos apresentados afastar a condenação da decisão recorrida, tendo em vista a alegação de ausência de débito e fraude no processo de execução do Convênio 696/2009 ....
Débito
1.2. Argui-se a necessidade de afastar o débito e a multa, com base nas seguintes alegações (peça 71, p. 3-7 e 10-18) :
a) não houve prejuízo ao Erário, pois o objetivo do convênio foi atingido, conforme demonstram as provas dos autos, e os recursos geridos regularmente, sem superfaturamento; houve atesto da execução dos serviços (peça 71, p. 3-7 e 13-16) ;
b) há jurisprudência no sentido de que ausência de fotografias da realização do evento por si sós são insuficientes para configurar dano ao erário (peça 71, p. 4-7) .
c) foi realizada cotação de preços com três empresas tendo sido a empresa Elo a vencedora, conforme contrato de prestação de serviços (peça 71, p. 12) ; e
d) longo tempo decorrido impede levantamento aprofundado de divergências nas conclusões da decisão recorrida, sendo cabível, a seu ver, em face do princípio da ampla defesa, a realização de prova pericial, o que se requer (peça 71, p. 16-18) .
1.3. Pedem para afastar o débito e a multa imputados bem como revisar o julgamento pela irregularidade das contas. Alternativamente, requerem apenas o afastamento do débito. Adicionalmente, requerem a produção de prova pericial. (peça 78, p. 18) . 
Análise
1.4. ... Após leitura atenta dos autos, informe-se anuir-se plenamente ao disposto na decisão recorrida, em seu relatório e voto (peças 52 e 53) , sobre as questões fáticas e de direito que revestem o presente caso concreto. Por economia processual, serão destacados das referidas peças processuais apenas os trechos essenciais para o deslinde da questão. 
1.5. Os recorrentes apresentam em essência os mesmos argumentos analisados exaustivamente em sede de alegações de defesa, conforme relatório e voto da decisão recorrida. Anui-se à análise empreendida na medida em que os argumentos apresentados são incapazes de superá-la. Note-se o seguinte excerto do relatório (peça 53, p. 7) :
25. Os objetivos da Tomada de Contas Especial (TCE) são obter o ressarcimento ao erário e apurar a responsabilidade pela ocorrência de dano, esta envolvendo a apuração dos fatos, a identificação dos responsáveis e a quantificação do dano ao erário.
26. As teses defensivas lançadas pelos defendentes resumem-se à: i) integralidade do cumprimento do objeto e a regularidade da gestão financeira dos recursos, em virtude da documentação comprobatória encaminhada a título de prestação de contas ao MTur; ii) regularidade dos procedimentos de cotação dos preços, dada a manifestação técnica favorável do Ministério; iii) ausência de subvenção social para subsidiar interesses privados, pois não houve recursos obtidos em virtude da venda de ingressos do evento.
27. Registra-se, inicialmente, que todos elementos apresentados junto à defesa já constavam dos autos anteriormente e foram considerados quando da instrução de citação, não tendo sido apresentado nenhum novo elemento (peça 8, p. 73-96) . Os defendentes cingiram-se a asseverar a realização física do objeto e o nexo de causalidade entre os recursos federais transferidos e a despesa com a contratação da empresa Elo Brasil. 
1.6. O mesmo ocorre no presente momento recursal em que não são apresentados novos documentos. Ao contrário do que afirmam os recorrentes não há nos autos elementos probatórios que atestem a boa e regular gestão dos recursos públicos federais repassados no âmbito do Convênio 696/2009 (Siconv 704115) , celebrado pelo Ministério do Turismo-MTur com a Premium Avança Brasil, entidade de natureza privada, sem fins lucrativos, para a realização do evento "Festa do Peão de Heitoraí - GO".
1.7. Os recorrentes não apresentam a documentação probatória descrita pela decisão recorrida como necessária para comprovação da boa e regular gestão dos recursos públicos, senão veja-se peça 53, p. 9 (grifos acrescidos) :
30.	A única forma de comprovar a realização de evento passageiro como o objeto deste convênio é por meio dos documentos/materiais descritos no instrumento do ajuste, como comprovante do recebimento da mercadoria ou serviço; comprovação por meio de fotografia, jornal, vídeo etc., da fixação da logomarca do MTur; quaisquer outros documentos comprobatórios das despesas; cópia de anúncio em vídeos, cd's, dvd's, e, ainda, comprovante de veiculação dos anúncios em rádios, tv, jornais (cláusula décima terceira, parágrafo segundo do termo de convênio - alíneas "c", "d", "e", e "i") . 
31.	No entanto, não há nos autos documentos comprobatórios da execução física do objeto firmado. Esperava-se a apresentação de registros audiovisuais e outros elementos em que se pudesse constatar efetivamente a execução do evento nos moldes programados, ou seja, no dia (no período de 17 a 19/7/2009) e no local contratado (Festa do Peão de Heitoraí - GO) , o que não ocorreu. As fotos anexadas estão com a visualização comprometida e não se vinculam à localidade/data do evento; não foram apresentados os pedidos de inserção dos anúncios ou mapas de divulgação com identificação inequívoca do prestador de serviço, bem como outros meios probatórios como contratos de prestação e documentos de despesa. Assim, os elementos apresentados não merecem ser acatados como meios probatórios da execução do objeto. 
32.	As defendentes tinham ciência de que aqueles documentos por ela apresentados ao MTur não constituíram prova do alegado, e, nesta fase, cingiram-se a asseverar a realização física do objeto, mas não carrearam aos autos elementos adicionais de defesa - novas fotografias, filmagens, cópias da veiculação do evento na mídia na época dos fatos, entre outros. A simples apresentação de documento fiscal emitido pela empresa Elo Brasil com o respectivo comprovante de pagamento não é suficiente para comprovação da boa e regular aplicação dos recursos conveniados, como desejam os defendentes, ainda mais se levar em consideração a ocorrência de fraude no processo de cotação de preços que alcançam contratante e contratada, adiante analisada. 
33.	A falta de elementos consistentes, como material publicitário e, principalmente, de registros audiovisuais como filmagens e fotografias, contendo o nome e a logomarca do MTur, além de outros elementos para certificar as inserções programadas (como os indicados acima pelo órgão repassador) , com vista a comprovarem a efetiva realização do evento supostamente promovido com recursos de convênio, não configura mera falha formal, porquanto esses elementos são essenciais para demonstrar a vinculação do evento ao Ministério e a própria realização do objeto do ajuste (Acórdãos 3.909 e 4.916/2016-TCU, ambos da 1ª Câmara e relatados pelo Ministro Bruno Dantas; Acórdão 10667/2015-TCU-Segunda Câmara, relatado pela Ministra Ana Arraes) . 
1.8. Ressalte-se não se tratar apenas de ausência de fotografias, conforme destacado no excerto acima, mas de um amplo espectro de possíveis provas documentais que poderiam ser carreadas aos autos, mas também neste momento recursal, os indigitados não apresentam documentação para superar as questões expostas no excerto acima, o que impede acatar sua argumentação de que o objeto conveniado foi adimplido. 
1.9. Não os socorre a alegação de que decorreu longo período, o que impossibilitaria, a seu ver, carrear documentação idônea necessária para comprovar a boa e regular gestão dos recursos públicos. Isto porque a guarda documental da gestão de recursos públicos é obrigação do gestor que deve prestar contas de seus atos. Note-se, ainda, que a documentação adequada deveria ter sido encaminhada ao órgão fiscalizador, mas não o foi de forma suficiente, culminando na instauração de TCE. Neste TCU foram concedidas oportunidades de defesa para que fossem aportados os documentos necessários à prestação de contas, mas os recorrentes não apresentaram nova documentação, apenas reiteraram alegações sem lastro probatório. 
1.10. Em relação ao pedido de produção de prova pericial, a jurisprudência desta Corte de Contas há muito consolidou o entendimento de que constitui ônus do gestor a produção das evidências necessárias para comprovar o adequado uso dos recursos públicos, consoante disposições contidas no artigo 70, parágrafo único, da Constituição Federal, e no art. 93 do Decreto-lei 200/1967, não cabendo a este Tribunal, portanto, realizar diligência para a obtenção das provas (Acórdão 1599/2007-TCU-Plenário, 611/2007-1ª Câmara e 1098/2008-2ª Câmara) .
1.11. Como mencionado no relatório que precedeu o voto condutor do Acórdão 2257/2007-TCU-Primeira Câmara, "o indeferimento de realização de nova inspeção não fere os princípios do contraditório e da ampla defesa", pois aos recorrentes, quando da citação, foi dada oportunidade de comprovar a correta aplicação dos recursos. No entanto, os indigitados optaram em limitar sua defesa, tanto em sede de alegações de defesa, como neste momento recursal, à afirmação de que executaram o objeto, sem apresentar provas, tentando transferir tal obrigação para o Tribunal. Nesse sentido, não é possível acolher o pedido dos recorrentes.
1.12. No que tange ao argumento de que no processo de contratação foram cotados preços com três empresas, o relatório da decisão recorrida destacou irregularidades que não foram sanadas pelos recorrentes neste momento recursal, não tendo sido possível estabelecer o nexo de casualidade entre as despesas que se alegam terem sido realizadas e os recursos públicos federais transferidos, veja-se a análise contida no relatório da decisão recorrida, com a qual se anui (peça 46, p. 9) 
34.	A mera execução física do objeto não comprova o emprego regular dos recursos de convênios firmados com a União. É necessária a demonstração do nexo causal ente os recursos geridos e os documentos de despesas (Acórdão 5170/2015-TCU-Primeira Câmara; relatado pelo Ministro Walton Alencar; Acórdão 1276/2015-TCU-Plenário; relatado pelo Ministro José Múcio) . Uma vez não comprovada a execução física do objeto, não há como se concluir pela regularidade da gestão financeira dos recursos, ou seja, a ausência de comprovação da aplicação dos recursos impede a verificação da existência de nexo de causalidade e importa no julgamento pela irregularidade das contas, na condenação em débito e na aplicação de multa (Acórdão 3909/2016-TCU-Primeira Câmara, citado acima) .
35.	A não comprovação da boa e regular aplicação dos recursos provenientes do convênio enseja o julgamento irregular das contas dos responsáveis, na condenação solidária deles a ressarcir aos cofres do Tesouro Nacional a quantia correspondente aos recursos federais repassados e a aplicação de multa proporcional ao dano. 
1.13. Não foi possível constatar se os recursos do convênio se destinaram ao pagamento pelos serviços descritos no plano de trabalho. Não há recibos e comprovantes de pagamentos aos prestadores de serviço, como os artistas. A movimentação bancária comprova apenas a transferência dos recursos para a empresa Conhecer. O evento pode ter sido realizado por recursos de outras fontes que não o do repasse federal. Dado o cenário de descaso com que a convenente Premium e a empresa contratada Elo Brasil trataram os recursos conveniados com o MTur, consubstanciado em inúmeros processos de TCE que se encontram em análise neste Tribunal, justifica-se a exigência de que elementos outros sejam disponibilizados pela convenente para demonstrar, indubitavelmente, o nexo causal ente os recursos geridos e os documentos de despesas.
1.14. Os recursos necessários à consecução do objeto pactuado foram da ordem de R$ 106.000,00, sendo R$ 100.000,00 à conta do concedente e R$ 6.000,00 de contrapartida da convenente, liberados por intermédio da Ordem Bancária 09OB801155, de 10/8/2009 (peça 1, p. 59-61; 87 e peça 8, p. 66) e creditados na conta bancária da entidade em 11/8/2009 (peça 8, p. 81) , quase um mês após o evento. 
1.15. Note-se que os extratos bancários indicam a entrada da contrapartida de R$ 6.000,00 em 30/07/2009 e dos recursos federais (R$ 100 mil) em 11/08/2009 e saída do valor de R$ 106.000,00 em 17/08/2009 (peça 8, p. 155-157) . Há apenas uma nota fiscal de serviços emitida pela empresa Elo Brasil no valor de 106 mil reais (peça 8, p. 94 e 157) , sem qualquer detalhamento dos custos (bens e serviços) incorridos.
1.16. Atente-se que deveria haver notas fiscais descrevendo cada item de despesa elencado no plano de trabalho (peça 8, p. 87-88 e 101-102) , pagas por cheques sacados da conta bancária específica, o que não ocorreu, em face do lançamento único de transferência que consta do extrato bancário. 
1.17. No entanto, verificou-se que os valores ora questionados foram repassados ao convenente a título de ressarcimento, após a realização do evento (17 a 19/7/2009) , o que é proibido. O repasse dos recursos em data posterior à execução do objeto e o pagamento de despesas já realizadas violam o estabelecido no art. 42, caput, da Portaria Interministerial 127/2008 e os princípios da legitimidade, da economicidade, da moralidade e da eficiência, impossibilitando o estabelecimento do nexo causal.
1.18. Ademais, neste caso concreto, não há a irregularidade quanto à cobrança de ingressos, sendo, portanto, inócuo o argumento apresentado a esse respeito.
1.19. Dessa forma, os recursos devem ser devolvidos aos cofres da União, pois foram recebidos de forma indevida, sem a comprovação de que tenham sido utilizados adequadamente diante da não apresentação da documentação para o estabelecimento do nexo causal entre as despesas realizadas e os recursos públicos federais geridos. Note-se que transferência bancária única e do valor integral dos recursos públicos federais repassados pela convenente para a empresa contratada não comprova execução de despesas.
1.20. Da mesma forma, nota fiscal sem descrição dos serviços e bens contratados, mas apenas constando o valor integralmente repassado também não se presta a comprovar a execução das despesas (peça 8, p. 157) . 
1.21. Conclui-se que os bens e serviços contratados para a realização do evento não foram pagos com os recursos públicos federais repassados indevidamente para custear evento que já havia sido realizado. O prejuízo ao erário neste caso resta, assim, cabalmente caracterizado. Daí decorre a necessidade premente de ressarcimento do Erário pelo dano causado.
1.22. Atente-se que todas alegações foram apresentadas desacompanhadas de documentação comprobatória, e são, portanto, insuficientes para afastar o débito e as penalidades aplicadas pela decisão recorrida. 
Fraude
1.23. Alega-se inocorrência de fraude na execução do Convênio 696/2009 (Siconv 704115) , celebrado pelo Ministério do Turismo-MTur com a Premium Avança Brasil, entidade de natureza privada, sem fins lucrativos, para a realização do evento "Festa do Peão de Heitoraí - GO" (peça 71, p. 7-12) : 
a) os técnicos do MTur constataram o funcionamento das empresas que participaram da cotação prévia por meio de avaliação de CNPJ, endereços, telefones e regularidades fiscais; (peça 71, p. 7-8) ;
b) uma empresa pode mudar de endereço e manter-se silente sem que isso indique fraude (peça 71, p. 8 e 12) ;
c) a conduta deve ser individualizada e não pode haver condenação com base em indícios levantados em outro processo, em que a recorrente não participou e que ainda não foram julgados (peça 71, p. 8-9) ;
d) a situação jurídica das empresas era regular e o preço de acordo com o de mercado (peça 71, p. 10) ; e
e) dúvidas sobre outros convênios não podem refletir neste caso concreto (peça 71, p. 10-12) .
1.24. Pedem para afastar o débito, a multa e a inabilitação para exercício de cargo em comissão e função de confiança na Administração Pública bem como revisar o julgamento pela irregularidade das contas. 
Análise
1.25. Não assiste razão aos recorrentes. Explica-se. Os indigitados apresentam em essência os mesmos argumentos colacionados aos autos em sede de alegações de defesa. Anui-se às conclusões da decisão recorrida exaradas em seu relatório e voto (peças 52 e 53) . Nesse sentido, por economia processual, serão mencionados excertos da decisão que reforçam a condenação dos recorrentes diante da superação dos argumentos reapresentados.
1.26. Inicialmente, informe-se que restou caracterizada a fraude conforme as seguintes constatações relatadas no voto (peça 52, p. 4) e relatório da decisão (peça 53, p. 2 e 10) (grifos acrescidos) :
Voto
Não elidiram, portanto, os indícios de fraude na cotação de preços, evidenciados pelo conluio no processo de escolha dos fornecedores, e a ausência do nexo de causalidade entre os recursos do convênio e as despesas executadas para a realização do objeto pactuado.
Além disso, a homologação do objeto à Elo e a assinatura do Contrato 21/2009, celebrado entre a aludida empresa e a Premium (peça 8, p. 91 e 92) ocorreram na mesma data da subscrição do convênio e dos pareceres técnico e jurídico que o aprovaram, no âmbito do MTur. Essa coincidência de datas é recorrente em outras TCEs apuradas por este TCU, envolvendo as mesmas entidades.
Sobre esse assunto, a unidade técnica assim transcreveu trechos da Ação Civil Pública em razão de irregularidades na atuação e constituição de entidades sem fins lucrativos para a prestação de serviços mediante convênios com o MTur (peça 12 do TC Processo 015.672/2013-1) , em que o Ministério Público Federal tece as seguintes críticas:
"O exame dos procedimentos requisitados ao MTur deixou evidente que não há exame efetivo das propostas, mas tão somente a verificação de check list dos documentos formalmente exigidos. Tudo opera-se apenas no campo da formalidade, sem qualquer verificação de conteúdo, permitindo entrever o descaso do destino a ser dado aos recursos públicos. É de clareza solar o descumprimento ao normativo do próprio ministério, como pode constatar-se da comparação com o art. 28 da Portaria MTur nº 153/09."
Diante da situação narrada, julgo irregulares as contas das pessoas naturais e jurídicas arroladas nesta TCE, condenando-as ao ressarcimento do dano provocado ao Erário na totalidade dos recursos repassados por meio do convênio e ao pagamento da multa prevista no art. 57 da Lei 8.443/1992.
A concorrência de indícios vários e convergentes de conluio constitui prova inequívoca de fraude a processo licitatório ou a processo de cotação de preços, permitindo ao julgador formar seu convencimento com base em prova indiciária (Acórdão 1223/2015-TCU-Plenário) . Segundo o STF, indícios vários e concordantes são provas (RE nº 68.006-MG) , havendo, nos autos, elementos suficientes para comprovar que as empresas entraram em conluio para fraudar o procedimento de cotação de preços em análise.
Ante a fraude praticada pela empresa contratada, Elo Brasil Ltda.-ME e os elementos dos autos caracterizam a atuação em conluio, utilizando a fachada da personalidade jurídica para a realização de condutas irregulares, é pertinente a desconsideração da sua personalidade jurídica, com fundamento no art. 50 do Código Civil, para que seu dirigente responda pelo débito apurado neste processo, em solidariedade com os demais responsáveis. 
Relatório
Atuação da CGU e MPF
7.  Os achados da fiscalização realizada pela CGU em convênios celebrados entre o MTur e as entidades Premium Avança Brasil e o Instituto Educar e Crescer (IEC) foram contundentes para evidenciar o conluio entre as empresas e as entidades sem fins lucrativos a fim de driblar o cumprimento da legislação. Destacam-se os seguintes apontamentos (peça 1, p. 158-186) :
a) a Premium celebrou 38 convênios com o MTur, no montante de R$ 9.957.800,00, e o IEC 19 convênios no total de R$ 9.534.000,00; 
b) não há evidências da capacidade operacional dos convenentes para gerenciar o montante de recursos recebidos (no endereço informado pela Premium funcionava uma papelaria) ; 
c) a Premium e o IEC possuem vínculos entre elas, uma vez que foram constatados mesmos modelos de documentos em ambas entidades, justificativas iguais para contratação da Conhecer e da Elo Brasil, servidora identificada como Delania Miranda da Silva possuía vínculo empregatício com o IEC e ao mesmo tempo atuava como tesoureira na Premium; 
d) as empresas Elo Brasil e Conhecer, que apresentaram cotação de preços, são vinculadas (a mesma Delania assinava documentos dessas duas empresas; as notas fiscais possuíam formato gráfico semelhante e foram preenchidas com a mesma grafia) ; 
e) a presidente da Premium Cláudia Gomes possuía vínculo empregatício com a Conhecer; a presidente do IEC, Idalby Cristine Moreno Ramos, possuía vínculo empregatício com a Conhecer; a conselheira fiscal da Premium, Mônica Maciel Ramos, é mãe da presidente do IEC e gerente administrativa da Conhecer, Idalby Cristine Moreno Ramos; a presidente da Premium Cláudia Gomes, a tesoureira do IEC Caroline da Rosa Quevedo e a gerente administrativa da Conhecer integram a entidade Rede de Empresas para Integração Brasileira Ltda.;
f) a empresa Conhecer foi contratada na maior parte dos convênios celebrados entre o MTur e as entidades Premium e IEC; em segundo lugar, foi a empresa Elo;
g) as empresas Clássica Com. Eletrônicos e Produções Ltda., Cenarium Consultoria, Projetos e Eventos Ltda. e a Prime Produções Culturais Ltda. figuram como principais empresas que apresentaram cotações realizadas pela Premium e pelo IEC e sempre foram derrotadas;
h) os endereços das empresas Conhecer, Elo, Cenarium, Prime e Clássica indicados no sistema CNPJ não existem; 
i) na prestação de contas dos convênios analisados não há comprovação documental para as demais receitas que custearam os eventos, inclusive venda de ingressos;
j) as prestações de contas apresentam, geralmente, nota fiscal genérica da empresa contratada pelo convenente e não há nenhuma comprovação de que o recurso efetivamente foi gasto no evento. 
 (...) 
40. Quanto ao ponto relativo à fraude no processo de cotações de preços caracterizada pela contratação direcionada da empresa Elo Brasil para executar o objeto do convênio, que não ficou comprovado, conforme visto anteriormente, percebe-se que, no presente caso, a convenente, ao realizar procedimento de cotação de preço, optou por contratar empresa que se vinculava a ela de forma clara diante dos fatos destacados acima, o que fere de morte os princípios constitucionais da impessoalidade, moralidade e economicidade norteadores da Administração Pública.
41. Os apontamentos da CGU e/ou elementos são fortes no sentido de mostrar o ambiente vulnerável no MTur na época da celebração dos convênios com a Premium, inclusive deste; indicam que tudo se operava apenas no campo da formalidade, sem qualquer verificação de conteúdo, permitindo entrever o descaso do destino a ser dado aos recursos públicos. Inúmeros convênios foram firmados com aquela entidade, cuja capacidade operacional para gerenciar o montante de recursos recebidos é questionável, inclusive a existência fática da empresa Elo Brasil (contratada neste e em outros convênios celebrados com aquela entidade) , além de relacionamentos entre contratante/convenente e contratada (as justificativas da Premium para contratação da Elo Brasil e da Conhecer - outra empresa que fora contratada na maior parte dos convênios por ela firmados com o MTur - eram iguais; as empresas Elo Brasil e Conhecer, que apresentaram cotação de preços, são vinculadas - a tesoureira da Premium Delania assinava documentos dessas duas empresas; as notas fiscais possuíam formato gráfico semelhante e foram preenchidas com a mesma grafia) , num quadro de cotações de preços que se visualiza um  esquema montado para fraudar (utilização de institutos de fachada, empresas em nome de laranjas ou inexistentes) .
42. As defendentes não afastaram os indícios apontados nestes autos, mas se limitaram a asseverar genericamente que o grau de parentesco ou a coincidência de sócios entre empresas participantes de licitações não são provas suficientemente robustas a sustentar a demonstração de fraude/conluio. Também trouxeram julgado acerca de empresas coligadas que não se aplica ao presente caso. 
1.27. O vínculo entre a Premium e as empresas Conhecer e Elo Brasil é inequívoco, assim como entre as referidas empresas (documentos assinados por uma mesma pessoa e documentos fiscais com formato gráfico semelhante e preenchidos com a mesma grafia) . Ademais, as empresas não foram localizadas nos endereços cadastrados na base de dados da Receita Federal (número inexistente na rua em relação à empresa Conhecer e residência no que se refere à empresa Elo Brasil) , o que indica a inexistência real das empresas (peça 1, p. 133) .
1.28. Empresas podem mudar de endereço, mas esta mudança deve ser registrada nos sistemas oficiais, e não o foi, o que impõe a manutenção do entendimento de indício de fraude.
1.29. Esses fatos encontram-se em relatório da CGU acostado à peça 1, p. 115-141. Ademais, à peça 1, p. 129, item 15, há informação de que "De outro lado, a atual presidente da Premium, Cláudia Gomes de Melo (CPF: XXX.061.091-XX) , tem vínculo empregatício sem data de rescisão com a empresa Conhecer".
1.30. Resta, assim, caracterizada a fraude perpetrada no processo de seleção da empresa Elo Brasil para supostamente executar o objeto do convênio diante do conluio praticado. A concorrência de indícios vários de conluio constitui prova de fraude a processo licitatório que deve ser exemplarmente punida para que não mais ocorra na sociedade brasileira.
1.31. Com efeito, a questão relacionada aos indícios de fraude na contratação da empresa apenas reforçou as demais provas coligidas aos autos que demonstrou, à saciedade, a não-comprovação da boa e regular aplicação dos recursos federais repassados, conforme indicado na análise do tópico anterior.
...
1.32. Atente-se que os fatos apontados em outras TCEs sobre o mesmo tema e partes responsáveis foram verificados também neste caso concreto, o que impõe a condenação diante do não afastamento das irregularidades constatadas. A individualização das condutas foi realizada à peça 9, conforme o seguinte trecho extraído da peça 53, p. 4-5:
EXAME TÉCNICO	
17.	Na instrução precedente (peça 9) , houve a delimitação das responsabilidades pela ocorrência de dano apurado nestas contas, envolvendo a apuração dos fatos, a identificação dos responsáveis - entidade Premium Avança Brasil (CNPJ 07.435.422/0001-39) ; Cláudia Gomes de Melo (CPF XXX.061.091-XX) , na condição de presidente dessa entidade; empresa Elo Brasil Produções Ltda.-ME (CNPJ 10.760.664/0001-02) ; e Mauro Garcez Mourão (CPF XXX.917.961-XX) , na condição de dirigente dessa empresa -, e a quantificação do dano ao erário, dando ensejo a proposta de citação solidária deles, que teve a anuência do corpo dirigente da unidade técnica (peças 10-11) e foi realizada nos seguintes termos (as duas primeiras ocorrências atribuídas somente à Premium e Cláudia; a terceira a todos os responsáveis) :
não comprovação da correta e regular aplicação dos recursos provenientes do convênio, uma vez que a documentação apresentada como prestação de contas desse convênio não revela a realização efetiva do evento pactuado e não demonstra o nexo entre os recursos federais transferidos e as despesas apresentadas na execução do objeto, o que implica no descumprimento do parágrafo único do art. 70 da Constituição Federal, bem assim do disposto no art. 93 do Decreto-Lei 200/1967, c/c o art. 66 do Decreto 93.872/1986, além da cláusula décima terceira do respectivo termo de convênio;
aplicação dos recursos públicos do convênio em apoio a evento de interesse fundamentalmente privado, o que caracteriza subvenção social a entidade privada, que é vedada pela Lei de Responsabilidade Fiscal e pelo caput do art. 16 da Lei 4.320/1964, conforme entendimento do Acórdão 96/2008-TCU-Plenário;
cometimento de fraude no processo de cotações de preços e escolha da empresa Elo Brasil Produções Ltda.-ME para executar o objeto do convênio, em desrespeito aos princípios constitucionais da impessoalidade, moralidade e economicidade, bem como em infringência ao art. 11 do Decreto 6.170/2007 e art. 45 da Portaria Interministerial MP/MF/MCT 127/2008.Note-se não se tratar do caso descrito pelos recorrentes de empresas coligadas que elaboram projeto básico e, em seguida, concorrem para execução do edital. No presente caso, tem-se que a convenente, ao realizar procedimento de cotação de preço, optou por contratar empresa que se vinculava a ela de forma clara diante dos fatos destacados acima, o que fere de morte os princípios da moralidade e impessoalidade norteadores da Administração Pública.
1.33. Quanto à atuação dos gestores do Ministério do Turismo, a responsabilidade dos envolvidos está sendo apurada no âmbito desta Corte de Contas, conforme determinação do Acórdão 586/2016-TCU-Plenário, como destacou o voto da decisão recorrida (peça 52, p. 5) , bem como os autos foram encaminhados ao MPF para adoção das medidas cabíveis. ...
1.34. Noticia-se, o recente Acórdão 1090/2018-TCU-Plenário, relator Exmo. Ministro Walton Alencar, que aplicou pena de multa aos gestores responsáveis, diante da conclusão de que: 84% dos convênios foram firmados na mesma data do parecer técnico, boa parte deles a um dia do evento;  82% tiveram os extratos dos convênios publicados após a data prevista para a realização do respectivo evento; 97% tiveram repasse tardio dos recursos financeiros, ou seja, após a data prevista para a realização do respectivo evento; 71% não foram objeto de fiscalização in loco pelo órgão repassador; e 34% possuem indícios de cobrança de ingresso. Ademais, em face da gravidade das condutas dos ex-gestores e a quantidade de vezes que as irregularidades se repetiram, o Plenário decidiu determinar o retorno dos autos à unidade técnica para que proceda a novas audiências dos responsáveis com vistas à aplicação da sanção adicional de inabilitação para o exercício de cargo em comissão ou função de confiança na administração pública federal.
1.35. Ressalve-se, ainda, que a aprovação pelos técnicos do órgão concedente de atos praticados pela entidade convenente não reveste necessariamente tais atos de legalidade nem é suficiente para afastar a responsabilidade pelo ressarcimento do dano ao Erário, tendo em vista a má gestão da verba pública federal e da fraude constatada nestes autos. 
1.36. Diante dos elementos que caracterizam a fraude perpetrada pela empresa, acima descritos, desconsiderou-se a personalidade jurídica da empresa fraudadora, com fundamento no art. 50 do Código Civil, para que seu dirigente respondesse pelo débito apurado neste processo, em solidariedade com os demais responsáveis bem como fosse sancionada com a pena de inabilitação temporária para o exercício de cargo em comissão ou função de confiança, prevista no art. 60 da Lei 8.443/1992.
1.37. Dessa forma, os argumentos apresentados não permitem o afastamento do débito e das penas cominadas pela decisão recorrida.
INFORMAÇÃO ADICIONAL
Os recorrentes Premium Avança Brasil e Cláudia Gomes de Melo manifestaram interesse em sustentação oral.
1.38. ...
CONCLUSÃO
Da análise anterior, conclui-se, no mérito, pela impossibilidade de afastar o débito solidário caracterizado pela decisão recorrida diante da ausência de documentos comprobatórios do nexo de causalidade entre a execução de despesas previstas no Plano de Trabalho e o emprego dos recursos públicos federais creditados na conta específica do Convênio 696/2009 (Siconv 704115) , celebrado pelo Ministério do Turismo-MTur com a Premium Avança Brasil, entidade de natureza privada, sem fins lucrativos, para a realização do evento "Festa do Peão de Heitoraí - GO". 
1.39. Destaque-se que os recursos federais foram repassados um mês após a realização do evento, transferidos pela convenente em parcela única à conta específica do ajuste à empresa contratada para execução do evento, o que inviabiliza o estabelecimento do nexo causal, diante da apresentação de apenas uma nota fiscal com descrição genérica, sem especificar os itens de despesa executados.
1.40. Quanto à fraude caracterizada nos autos, os recorrentes também não obtiveram êxito em afastar os indícios de conluio no processo de escolha do fornecedor do convênio, devendo-se ser mantidas as penalidades dela decorrentes.
1.41. Dessa forma, propõe-se o não provimento do recurso.
PROPOSTA DE ENCAMINHAMENTO
Ante o exposto, submete-se à consideração superior a presente análise do recurso de reconsideração ..., propondo-se, com fundamento no art. 32 e 33, da Lei 8.443/1992 c/c art. 285 do RI/TCU:  
conhecer do recurso e, no mérito, negar-lhe provimento; e
comunicar da decisão que vier a ser adotada ao Procurador-Chefe da Procuradoria da República em Goiás, nos termos do § 3º do art. 16 da Lei 8.443/1992 c/c o § 7º do art. 209 do Regimento Interno do TCU, para adoção das medidas que entender cabíveis, ao Ministério do Turismo, aos recorrentes bem como aos demais interessados."
O Ministério Público junto ao TCU manifestou-se de acordo com a unidade técnica.
	É o relatório.

8.1. Huilder Magno de Souza (18.444/OAB-DF) e Marian de Carvalho Nery (41.292/OAB-DF), representando Claudia Gomes de Melo e Premium Avança Brasil.

Procurador Marinus Eduardo De Vries Marsico.

CONVÊNIO. MINISTÉRIO DO TURISMO. NÃO COMPROVAÇÃO DA CORRETA E REGULAR APLICAÇÃO DOS RECURSOS. FRAUDE NO PROCESSO DE COTAÇÃO DE PREÇOS. CONTAS IRREGULARES. DÉBITO. MULTA. INABILITAÇÃO PARA O EXERCÍCIO DE CARGO EM COMISSÃO OU FUNÇÃO DE CONFIANÇA. ARRESTO DE BENS. RECURSO DE RECONSIDERAÇÃO. NÃO PROVIMENTO.

TOMADA DE CONTAS ESPECIAL (TCE)

Secretaria de Recursos (SERUR); Secretaria de Controle Externo de Tomada de Contas Especial (SecexTCE).

Trata-se de recurso de reconsideração interposto pela empresa Premium Avança Brasil e sua presidente, sra. Cláudia Gomes de Melo, contra o Acórdão 488/2018-TCU-Plenário, proferido em tomada de contas especial (peça 71) .
2.	A tomada de contas especial foi instaurada em razão da não aprovação das contas do Convênio 704.115/2009, celebrado entre o Ministério do Turismo e a Premium Avança Brasil (peça 1, p. 49) .
3.	O convênio, no valor de R$ 106.000,00, sendo R$ 6.000,00 a título de contrapartida, teve por objeto apoiar o evento "Festa do Peão de Heitoraí - GO", com vigência de 16/7/2009 a 19/9/2009 (peça 1, p. 85) .
4.	Mediante o acórdão impugnado, os recorrentes tiveram suas contas julgadas irregulares, foram condenados em débito pela quantia de R$ 100.000,00, sofreram a pena de multa prevista no art. 57 da Lei 8.443/1992, no valor de R$ 55.000,00. Ademais, a sra. Cláudia Gomes de Melo sofreu a pena de inabilitação para o exercício de cargo em comissão ou função de confiança no âmbito da administração pública, pelo prazo de seis anos, com fundamento no art. 60 da Lei 8.443/1992. (peça 51) .
5.	Os fatos que fundamentaram esse acórdão foram assim descritos no seu voto condutor (peça 52) :
a) a documentação apresentada como prestação de contas não revela a realização efetiva do evento pactuado e não demonstra o nexo entre os recursos federais transferidos e as despesas apresentadas na execução do objeto; e
b) fraude no processo de cotações de preços e escolha de empresa - Elo Brasil Produções Ltda. - de fachada para executar o objeto do convênio.
6.	Por estarem presentes os requisitos de admissibilidade previstos nos arts. 32, inciso I, e 33 da Lei 8.443/1992, cabe conhecer do recurso e adentrar-lhe o mérito. 
II
7.	Os recorrentes argumentam, em síntese, que (peça 71, p. 3-18) :
	a) o objeto pactuado foi cumprido integralmente e a ausência de registros fotográficos não infirma esse entendimento;
	b) a prestação de contas apresentada demonstra a regular gestão financeira dos recursos; 
	c) as empresas que foram sondadas nas cotações de preços eram legítimas, inclusive com manifestação favorável do Ministério do Turismo e a afirmação de fraude é mera inferência; e
	d) cabe a realização de perícia de forma a propiciar o adequado contraditório.
8.	Tanto a unidade técnica, quanto o Ministério Público junto ao TCU entenderam que as alegações recursais não merecem prosperar.
III
9.	De modo geral, observa-se que o Ministério do Turismo celebrou diversos ajustes com a Premium Avança Brasil para a realização de eventos em municípios brasileiros. Neles, a conduta da convenente consistia em delegar, de forma aparentemente fraudulenta, todas as ações para terceiros coligados, fato que ensejou, cumulado com outros indícios de irregularidades, a instauração de 33 tomadas de contas especiais, relativas a 41 convênios, mediante os quais foram repassados à entidade R$ 9.957.800,00 (peça 9, p. 3) .
10.	Quanto às cotações de preços, por expressa exigência da Portaria Interministerial 127/2008, para a contratação de serviços utilizando recursos federais, as entidades privadas deveriam realizar cotação prévia de preços no mercado, observando os princípios da impessoalidade, moralidade e economicidade (art. 45) .
11.	No presente caso, teria havido cotação junto às empresas Cenarium Consultoria, Projetos e Eventos Ltda., Prime Produções Culturais Ltda.-ME e Elo Brasil Produções Ltda., sendo que a última apresentou menor valor (peça 8, p. 82-83) ;
12.	Acontece que os endereços atribuídos às empresas Cenarium Consultoria e Elo Brasil Produções Ltda. mediante o Cadastro Nacional de Pessoas Jurídicas - CNPJ não foram localizados. Mediante inspeção in loco, a Controladoria Geral da União efetuou as seguintes considerações em relação à empresa contratada:
	- Empresa Elo Brasil Produções Ltda.:
"No endereço fornecido, identificou-se uma residência alugada há um mês, segundo morador, conforme apresentado na Figura. Este informou que não conhece a empresa Elo Brasil e informou, ainda, que a casa encontra-se à venda; 
Telefone de contato, cadastrado no CNPJ, é de uma empresa de Contabilidade, porém o funcionário não soube informar mais detalhes sobre a Elo Brasil." (peça 1, p. 133) ;
13.	Por outro lado, as empresas Projetos e Eventos Ltda. e a Prime Produções Culturais Ltda. figuram como principais empresas que apresentaram cotações realizadas pela Premium nos diversos convênios e sempre foram derrotadas, permitindo a conclusão de que se prestaram a dar aparência de legitimidade a uma cotação de preços simulada. 
14.	Na maior parte dos convênios celebrados pela Premium Avança Brasil, foi contratada a empresa Conhecer (26 convênios) , o qual era vinculada à empresa Elo (contratada em três convênios) . Isso porque se verifica que a mesma funcionária - Delania Miranda da Silva - assinava os documentos dessas duas empresas. Ademais, essa funcionária atuava como tesoureira da Premium (peça 1, p. 121-125 e 131) .
15.	São irretocáveis, pois, as seguintes considerações constantes do voto condutor do acórdão impugnado (peça 52) :
"Por conseguinte, o vínculo entre a Premium e as empresas Elo Brasil e Conhecer é evidente (documentos assinados por uma mesma pessoa e documentos fiscais com formato gráfico semelhante e preenchidos com a mesma grafia) . Ademais, há indícios de que essas empresas, de fato, não existem, tendo em vista que não foram localizadas nos endereços cadastrados na base de dados da Receita Federal. É possível concluir que as empresas Clássica, Cenarium e Prime se prestaram a simular competição em várias cotações realizadas pela Premium, inclusive no caso ora avaliado." 
... Além disso, a homologação do objeto à Elo e a assinatura do Contrato 21/2009, celebrado entre a aludida empresa e a Premium (peça 8, p. 91 e 92) ocorreram na mesma data da subscrição do convênio e dos pareceres técnico e jurídico que o aprovaram, no âmbito do MTur. (Grifou-se) .  
16.	Verifico, pois, estarem presentes os elementos indicativos de que houve fraude na cotação de preços e que a empresa Elo, beneficiária dos recursos, não existia de fato, o que, igualmente, afasta os argumentos recursais de que teria sido evidenciada a regular gestão financeira dos valores repassados.
IV
17.	Quanto ao argumento de que o objeto foi executado, a unidade técnica bem observou que, na prestação de contas, há apenas uma nota fiscal emitida pela empresa Elo no valor de R$ 106.000,00, sem qualquer detalhamento dos custos incorridos. Entretanto, deveria haver notas fiscais descrevendo cada item de despesa elencado no plano de trabalho - locação de palco, sonorização, locação de estrutura para arquibancada, contratação de atração músical, iluminação e inserções de mídia (peça 8, p. 87-88, 94 e 101-102) . 
18.	Ou seja, sem a identificação desses prestadores de serviços e a demonstração que efetuaram as respectivas atividades, resta inviável concluir que o objeto foi executado. Some-se a isso a falta de elementos físicos sobre a realização do evento, em especial registros audiovisuais em que se pudesse constatar efetivamente a execução nos moldes programados, ou seja, no dia (no período de 17 a 19/7/2009) e no local contratado (Festa do Peão de Heitoraí - GO) .
19.	Ademais, mesmo que assim não fosse, a constatação de que a empresa contratada para executar o objeto - Elo Brasil Produções Ltda. - não existia de fato, não permite como considerar regulares as despesas apontadas.
20.	Isso porque, a utilização de empresa de fachada para a realização do objeto do convênio rompe o nexo de causalidade entre os recursos repassados e o objeto avençado, mesmo que este se encontre executado, pois se torna impossível afirmar quem, realmente, executou os serviços e qual o destino da verba disponibilizada pela União para o seu custeio (Acórdãos 2.675/2012, 2.804/2012 e 2.496/2016, todos do Plenário, e Acórdãos 2.044/2016 e 8.832/2017, da 1ª Câmara) . 
V
21.	Quanto à específica alegação de que deveria ter sido realizado exame pericial, a jurisprudência do TCU é firme no sentido de que não compete ao Tribunal determinar, a pedido do responsável, a realização de diligência, perícia ou inspeção para a obtenção de provas, uma vez que constitui obrigação da parte apresentar os elementos que entender necessários para a sua defesa (v.g. Acórdãos Plenário 2.444/2018, 1.190/2018, 1.241/2017 e 859/2013) . 
22.	O Regimento Interno do TCU, por sua vez, assim dispõe:
	"Art. 162. As provas que a parte quiser produzir perante o Tribunal devem sempre ser apresentadas de forma documental, mesmo as declarações pessoais de terceiros."
23.	Em sendo assim, eventual elemento probante que o responsável julgasse relevante apresentar deveria ter sido providenciado pelo próprio e acostado aos autos no momento processual oportuno.
VI
24.	Diante do exposto, acolho o parecer da unidade técnica e a manifestação do Ministério Público junto ao TCU, os quais incorporo como razões de decidir, e voto por que o Tribunal adote o acórdão que ora submeto à deliberação deste Colegiado 
TCU, Sala das Sessões Ministro Luciano Brandão Alves de Souza, em 5 de junho de 2019.
BENJAMIN ZYMLER 
Relator